【裁判字號】    88,訴,219
【裁判日期】    890131
【裁判案由】    確認通行權存在等
【裁判全文】
臺灣彰化地方法院民事判決  八十八年度訴字第二一九號
    原      告  甲○○
    訴訟代理人  黃清池律師
    被      告  丁○        住.
                丙○○○    住.
    訴訟代理人  乙○○      住.
右當事人間請求確認通行權存在等事件，本院判決如左：
    主      文
確認原告就被告所有坐落彰化縣大村鄉○○段第四三六地號如附圖二Ａ部分所示面積
零點零一二零四三公頃之土地有通行權存在。
被告應將前項土地上如附圖三Ｂ部分所示面積零點零零四四九公頃之擋路牆及如附圖
三Ｃ部分所示面積零點零零二九九八公頃之砂石堆剷除搬離，回復原狀，容忍原告通
行。
訴訟費用由被告負擔。
本判決第二項於原告以新台幣柒萬元供擔保後，得假執行。
原告其餘假執行之聲請駁回。
    事      實
甲、原告方面：
  一、聲明：
  （一）請求確認原告就被告所有坐落彰化縣大村鄉○○段第四三六地號，面積零點
        三七九二五八公頃土地北端既成巷道全部有通行權存在。
  （二）被告應將前項通路西端面積零點零零四四九公頃之擋路牆及面積零點零零二
        九九八公頃之砂石堆剷除搬離，回復原狀，容忍原告通行。
  （三）願供擔保請求為假執行之宣告。
  二、陳述：
  （一）坐落彰化縣大村鄉○○段第四三七地號土地，面積零點四四九一一九公頃，
        為原告所有，坐落同段第四三六地號土地，面積零點三七九二五八公頃土地
        為被告丁○、丙○○○所共有，二筆土地相鄰接。因原告所有之四三七地號
        土地與公路無適宜之聯絡，必須經過被告所有之同段第四三六地號土地內如
        聲明欄所示之地，始能通達公路，被告於法實有容忍原告通行之義務。
  （二）被告丁○與其夫乙○○之父賴善，與原告先夫賴正宗係好友，原告與賴正宗
        原住彰化縣大村鄉南勢村南二橫巷七號，賴善於民國六十三年初勸原告夫妻
        搬至第四三七地號興建房屋居住，並主動表示願提供第四三六地號最北側如
        聲明所示寬約六公尺、面積約零點零一三九七六公頃土地給原告建造巷道通
        行，嗣原告與賴正宗乃與賴善商議換地，雙方決定將第四三六地號之北端如
        附圖一所示之Ａ（含斜線之巷道）部分與原告原告所以周四三七地號如附圖
        Ｂ部分土地交換，經雙方自行測量後，即交付所交換之土地與對方占有、管
        理、使用、收益，惟未辦理移轉登記。換地後，原告與賴正宗即僱工於第四
        三六地號如附圖一斜線部分填土建造系爭通路，造路完成後，經興建五間平
        房，工人通行、建材運送均由系爭巷道通行。於六十三年中完工，房屋稅自
        六十四年一月起課。嗣後，系爭巷道北方鄰地先後建屋面臨南勢巷，原告所
        有第四三七地號北側鄰地亦相繼建屋，附近居民、工廠工人、農人均通行系
        爭巷道，該巷道顯係供公眾通行之既成巷道。又彰化縣大村鄉公所於七十年
        間推行社區建設，自南勢巷舖設柏油路面至原告所有之第四三七地號土地，
        系爭通路供公眾通行已逾二十五年。
  （三）賴善於七十年間逝世，該第四三六地號土地由被告丁○、乙○○繼承，七十
        七年十二月間，乙○○移轉登記予被告丙○○○。詎被告於八十三年七月間
        眼見靠南勢巷土地地價漲價，農業用地地價較差，乃要求原告改為以原告所
        有第四三七地號如附圖一Ｃ部分半圓土地與被告交換系爭斜線部分之巷道用
        地，原告答應其要求，即將附圖一所示Ａ部分除系爭巷道外交還被告種植葡
        萄，及將如附圖Ｃ部分交付被告占有、使用、收益種植葡萄，被告亦將如附
        圖一所示之Ｂ部分交還原告耕作，則本件因換地契約，被告自有履行契約將
        系爭巷道供原告通行之義務。
  （四）原告為改建房屋，於八十七年五月申請在第四三七地號上興建三層樓房，八
        十七年十月三十日開工拆除舊平房，並陸續鳩工興建，詎被告竟於八十八年
        一月十一日下午三時載運級配堆置在系爭巷道，阻礙原告運送建材車輛之通
        行，妨礙原告施工建屋，復於同年三月十六日在被告所有之四三六地號上與
        原告所有四三七地號接鄰處興建水泥擋路牆，妨害原告之通行。從而，原告
        基於民法第七百八十七條第一項、兩造交換土地之契約或公用地役關係，自
        有通行系爭巷道之權利，被告妨礙原告之通行，原告在法律上之地位，顯有
        不安之狀態，實有受確認判決之法律上利益，爰請求確認原告之通行權存在
        。又原告基於上開權利及侵權行為關係，自得請求被告將系爭巷道上之級配
        、擋路牆除去，回復原狀，以供原告通行。
  （五）對被告抗辯之陳述：
        １、系爭巷道現供原告及附近住戶吳火炳、吳榮科、胡富山、利欣窗簾有限
            公司之工人及附近農民吳炳權、黃森林通行，附近農具機器亦需通過此
            巷道。系爭巷道之房屋，東接南勢巷西通行至原告所有之之四三七地號
            上門牌大村鄉南勢巷二之四號房屋，又系爭巷道大村鄉公所舖設柏油三
            次，且從東勢巷鋪蓋到原告所有之四三七地號土地內。
        ２、第四三七地號土地為原告之婆婆賴楊于所有，賴楊于係原告先夫賴正宗
            之母親，賴楊于於六十三年間同意至第四三七地號居住，並同意與賴善
            換地，六十三年始換地闢路，建屋遷居，賴楊于也一起搬住至門牌大村
            鄉南勢村南勢巷二之四號迄今，賴正宗係獨子，一直與賴楊于同住，至
            於四三七地號土地雖於七十九年四月三日賣予賴年松，但原告隨即於同
            年四月二十五日買回，該四三七地號土地從來一直由原告耕作迄今。嗣
            原告於八十三年再以四三七地號半圓形土地與被告交換系爭巷道，被告
            於答辯中承認八十三年七月間耕作Ｃ部分交換，若非Ｃ部分交換系爭巷
            道，原告改建中房屋，被告何以八十八年一月十一日載運級配堆置擋路
            ，且於八十八年三月二日將Ｃ部分上葡萄樹拔除。
  （六）本件原告係請求確認系爭既成巷道全部之通行權。
  三、證據：提出土地登記簿謄本、戶籍謄本、房屋稅籍證明書影本、相片三十二張
      、建造執照影本、地價證明書、證明書、陳情書、土地所有權狀影本、民事判
      決書影本等為證，並請求訊問證人賴樹重、吳榮科、胡富山、吳炳權。
乙、被告方面：
  一、聲明：求為判決駁回原告之訴及其假執行之宣告。
  二、陳述：
  （一）原告所有之四三七地號土地與供為巷道使用之同地段四三九地號祇差零點六
        米，同地段四三八地號與四三九地號相連，四三八地號土地所蓋之鐵皮屋就
        留五尺通路至四三九地號之巷道，四三七地號土地可直通公路，並無原告主
        張之無適宜之聯絡，而民法亦規定土地對外聯絡以最近且最不妨礙他人行之
        ，原告實無權通行被告之土地。
  （二）原告言如附圖一Ａ、Ｂ區為賴正宗與賴善換地，查四三七地號所有權人賴楊
        于於七十九年四月三日賣予賴年松，六十三年間所有權人非屬賴正宗，無權
        與賴善交換，又四三六地號土地如附圖一Ａ部分，自賴善逝世由被告繼承至
        今，均由乙○○種植葡萄，而如附圖一Ｂ部分由原告種植水稻至今，土地若
        有交換，七十九年四月三日賴楊于何以將之賣予賴年松。又原告為便於機械
        操作，八十三年七月將如附圖一Ｃ部分交換乙○○耕作，原告所言Ｃ區交換
        與系爭巷道無關。
  （三）否認有換地契約存在，若有，請原告提出契約書。
  三、證據：提出地籍圖謄本、相片五張、調解書影本、大村鄉戶政事務所函影本、
      土地登記簿謄本為證。
丙、本院依職權勘測現場。
    理      由
一、原告主張坐落彰化縣大村鄉○○段第四三七地號土地，為原告所有，坐落同段第
    四三六地號土地，為被告丁○、丙○○○所共有，二筆土地相鄰接，而原告自六
    十三年間即遷居於其上開土地建屋居住，門牌號為彰化縣大村鄉南勢巷二之四號
    ，其建屋當時及日後出入，均經由坐落被告所有之前揭土地上如附圖二Ａ部分所
    示之系爭巷道，嗣原告於八十七年間十月間拆除舊房，並進行改興，惟被告竟於
    八十八年一月十一日載運級配（砂石堆）堆置在系爭巷道，復於同年三月十六日
    在被告所有之四三六地號上與原告所有四三七地號接鄰處興建水泥擋路牆，妨害
    原告之通行之事實，業據其提出土地登記簿謄本、戶籍謄本、房屋稅籍證明書影
    本及相片等為證，並經本院會同彰化縣員林地政事務所派員勘測現場屬實，製有
    勘驗筆錄及複丈成果圖等附卷可佐，復經證人賴樹重到庭證述屬實，且為被告所
    不爭執，原告此部分主張，堪信為真實。
二、原告又主張因其所有之四三七地號土地與公路無適宜之聯絡，必須經過被告所有
    之四三六地號土地內如附圖二Ａ部分所示之系爭巷道，始能通達公路，被告於法
    應有容忍原告通行之義務；被告為阻礙原告改建房屋及運送建材車輛之通行，竟
    在系爭巷道上堆置級配，及在四三六地號上與四三七地號接鄰處興建水泥擋路牆
    ，妨害原告之通行，原告在法律上之地位，顯有不安之狀態，實有受確認判決之
    法律上利益，爰基於民法第七百八十七條第一項，請求確認原告之通行權存在，
    並依侵權行為之法律關係，請求被告將系爭巷道上之級配、擋路牆除去，回復原
    狀，以供原告通行等語。惟為被告所否認，辯稱以原告所有之四三七地號土地與
    供為巷道使用之同地段四三九地號祇差零點六米，同地段四三八地號與四三九地
    號相連，四三八地號土地所蓋之鐵皮屋外留五尺通路可通至四三九地號之巷道，
    四三七地號土地實可直通公路，並無原告主張所謂「無適宜之聯絡」，況民法亦
    規定土地對外聯絡以最近且最不妨礙他人行之，原告實無權通行被告之土地等語
    。
三、按土地因與公路無適宜之聯絡，致不能為通常使用者，土地所有人得通行周圍地
    以至公路，民法第七百八十七條第一項前段定有明文。又按民法第七百八十七條
    第一項所謂土地與公路無適宜之聯絡，致不能為通常之使用，其情形不以土地絕
    對不通公路為限，即土地雖非絕對不通公路，因其通行困難以致不能為通常之使
    用時，亦應許其通行周圍地以至公路，最高法院五十三年台上字第二九九六號判
    例參照。本件原告所有坐落彰化縣大村鄉○○段第四三七地號土地，為一農地，
    東側與南側與被告所有坐落同段第四三六地號土地相鄰，其北側有訴外人吳炳權
    等所有共有之同地段四三八地號農地，西側為同地段第五零五地號農地，屬袋地
    地形；又原告自六十三年間即於該地建屋居住並從事耕作，目前將住屋改建中，
    其農機、農產或建材之運送，均需通行其土地東側之被告土地或經由北側之訴外
    人吳炳權等共有之土地，以利經由隔鄰第四三九地號之既成巷道接通大村鄉南勢
    巷，其西側並無對外聯絡之通路，又四三六地號土地最北端，有一柏油舖設之巷
    道，足以連接東側第四三九地號之既成巷道，凡此均有土地登記簿謄本、地籍圖
    謄本、兩造所提供之照片及本院所製之勘驗筆錄暨指示員林地政事務所繪製之複
    丈成果圖等附卷可稽，原告之土地確係以被告所有之四三七地號土地或訴外人吳
    炳權等共有之四三八地號土地為唯一接通同地段第四三九地號既成巷道通往南勢
    巷與外界聯絡之途。參照首揭條文及判例意旨，原告即有通行周圍地至公路之權
    利存在，惟依民法第七百八十七條第二項規定：「有通行權人，應於通行必要之
    範圍內，擇其周圍地損害最少之處所及方法為之。」是至此應審酌者，即在選擇
    以通行被告所有之四三七地號土地或訴外人吳炳權等共有之四三八地號土地何者
    造成之損害最少且最適當。
四、查原告自六十三年間遷居第四三七地號土地居住（門牌號為彰化縣大村鄉南勢巷
    二之四號），迄今已逾二十多年，原告出入均經由被告所有之前揭土地上如附圖
    二Ａ部分所示之系爭巷道，又該巷道自六十九年起即由大村鄉南勢社區舖設柏油
    ，以供原告及居住於門牌號大村鄉南勢巷二之十四號住戶暨四三八地號農地農機
    之出入等情，業據證人賴樹重、吳榮科、胡富山及吳炳權等人證述在卷，再由卷
    附照片及本院親臨現場所得，系爭巷道與隔鄰四三九地號之既成巷道外表之柏油
    相通，應係同時間所舖設，至四三八地號土地前方固留有數尺空地足與右鄰之四
    三九地號既成巷道相通，然系爭巷道既已開闢多年，若驟然改道，勢必另行造路
    ，全然不符經濟原則，再四三八地號土地前之空地，緊鄰門牌號大村鄉南勢巷二
    之十四號房屋，若以之為通路，勢必影響該處住戶之使用，且該處空地面積不足
    ，顯不適宜人車之出入；而觀之系爭巷道係位於四三六地號最北端，巷道南方為
    一排水溝接鄰被告所種植之葡萄園，是依原有通路通行，並不影響被告葡萄園之
    種植及採收，選擇經由被告所有之四三六地號土地北端之系爭巷道通行，對土地
    之利用造成之損害最少，亦符經濟原則，應屬最適當之通路，再考量原告通行該
    巷道已二十餘年，原告請求依原有通路照常通行，並無任意拓寬超過必要之通行
    限度，是被告拒絕原告之通行即無理由，原告請求確認對被告所有之四三六地號
    土地有通行權存在，洵屬有據，自應准許。
五、次查，民法創設鄰地通行權，原為發揮袋地之利用價值，使地盡其利，增進社會
    經濟之公益目的，是以袋地之使用，周圍地之所有權人應有容忍其通行之義務，
    換言之，鄰地所有權自應受限制。原告既有通行如附圖二Ａ部分所示之系爭巷道
    之權利，被告竟於系爭巷道堆置級配及興建水泥擋路牆，致使原告之農機不能行
    ，農產及改建房屋所須之建材難以出入，妨害原告之通行，原告請求將之剷除，
    回復原狀，自屬權利之正當行使，亦應准許。
六、從而，原告依相鄰關係之作用，請求確認就被告所有坐落彰化縣大村鄉○○段第
    四三六地號土地北端既成巷道全部（面積為零點零一二零四三公頃）有通行權存
    在，及被告應將前開土地上之擋路牆（面積零點零零四四九公頃）及砂石堆（面
    積零點零零二九九八公頃）剷除搬離，回復原狀，容忍原告通行，即屬正當，應
    予准許。
七、兩造其餘之主張暨陳述及原告聲請傳喚之證人，因於判決之結果無影響，茲不逐
    一斟酌論述及通知到庭作證，併此敘明。
八、假執行之宣告：
    本判決第一項，因非屬給付之訴，不得為假執行之宣告，原告此部分之聲請，自
    應駁回；至本判決第二項，原告陳明願供擔保聲請宣告假執行，核無不合，爰酌
    定相當擔保金額宣告之。
結論：原告之訴為有理由，並依民事訴訟法第七十八條、第八十五條第一項前段、第
三百九十條第二項，判決如主文。
中      華      民      國    八十九    年      一      月    三十一    日
                                        台灣彰化地方法院民事第一庭
~B法      官  王義閔
右為正本係照原本作成。
如對本判決上訴，應於判決送達後二十日內向本院提出上訴狀。
~B法院書記官  林淑女
中      華      民      國    八十九    年      二      月      二      日


司法院資訊處製作；財團法人民間司法改革基金會備份。
